ACORDAO-COMPLETO-2387814

ACÓRDÃO 4497/2020 ATA 10/2020 - PRIMEIRA CÂMARA

VISTOS, relatados e discutidos estes autos de tomada de contas especial instaurada pelo Ministério do Esporte em razão da não comprovação da boa e regular aplicação dos recursos federais transferidos por força do Convênio 719.003/2009 (Siconv 719003) , que tinha por objeto a implantação de 25 núcleos de Esporte Educacional no Estado do Rio de Janeiro, observando as diretrizes e finalidades do Programa Segundo Tempo - Padrão, para atendimento de 2.500 crianças, adolescentes e jovens, por meio da oferta de práticas esportivas educacionais, 
ACORDAM os ministros do Tribunal de Contas da União, reunidos em sessão da Primeira Câmara, ante as razões expostas pelo relator, em:
9.1. considerar revel, para todos os efeitos, com fundamento no art. 12, § 3º, da Lei 8.443/1992, o Instituto de Desenvolvimento Humano, Social e Cultural Geração da Hora e o Sr. Patrick Muniz Ataliba;
9.2. com fundamento nos arts. 1º, inciso I, e 16, inciso III, alíneas “b” e “c”, e §2º, da Lei 8.443/1992 c/c os arts. 19 e 23, inciso III, da mesma lei, julgar irregulares as contas do Instituto de Desenvolvimento Humano, Social e Cultural Geração da Hora e do Sr. Patrick Muniz Ataliba e condená-los solidariamente ao pagamento da quantia abaixo relacionada, com a fixação do prazo de 15 (quinze) dias, a contar da notificação, para que comprovem, perante este Tribunal (art. 214, III, “a”, do RI/TCU) , o recolhimento da dívida aos cofres do Tesouro Nacional, atualizada monetariamente e acrescida dos juros de mora, calculados a partir das datas indicadas, até a data do recolhimento, na forma prevista na legislação em vigor:
	Valor Original (R$) 
	Data dos débitos

	422.575,00 (D) 
	30/6/2010

	42.395,62 (C) 
	26/12/2012

9.3. aplicar ao Instituto de Desenvolvimento Humano, Social e Cultural Geração da Hora e ao Sr. Patrick Muniz Ataliba a multa prevista no art. 57 da Lei 8.443/1992, no valor de R$ 80.000,00 (oitenta mil reais) , para cada responsável, fixando-lhes o prazo de 15 (quinze) dias, a contar da notificação, para comprovarem, perante o Tribunal, o recolhimento das dívidas ao Tesouro Nacional, sob pena de cobrança judicial dos valores atualizados monetariamente, na forma da legislação em vigor, desde a data deste acórdão até a do efetivo recolhimento, se forem pagas após o vencimento: 
9.4. autorizar, desde logo, nos termos do art. 28, inciso II, da Lei 8.443/1992, a cobrança judicial das dívidas, caso não atendidas as notificações;
9.5. encaminhar cópia desta deliberação ao Procurador-Chefe da Procuradoria da República no Estado do Rio de Janeiro, nos termos do § 7º do art. 209 do Regimento Interno do TCU, para adoção das medidas que entender cabíveis; e
9.6. encaminhar cópia desta deliberação aos responsáveis e à Secretaria Especial do Esporte do Ministério da Cidadania, para conhecimento.

Tomada de contas especial instaurada pelo Ministério do Esporte em razão da não comprovação da boa e regular aplicação dos recursos federais transferidos por força do Convênio 719.003/2009 (Siconv 719003), que tinha por objeto a implantação de 25 núcleos de Esporte Educacional no Estado do Rio de Janeiro, observando as diretrizes e finalidades do Programa Segundo Tempo - Padrão, para atendimento de 2.500 crianças, adolescentes e jovens, por meio da oferta de práticas esportivas educacionais. Análise de mérito.

Primeira Câmara

Secretaria Executiva do Ministério do Esporte (extinta).

3. Interessados/Responsáveis:
3.1. Responsáveis: Instituto de Desenvolvimento Humano, Social e Cultural Geração da Hora (07.344.191/0001-58); Patrick Muniz Ataliba (XXX.369.817-XX).

13.1. Ministros presentes: Walton Alencar Rodrigues (Presidente), Benjamin Zymler (Relator), Bruno Dantas e Vital do Rêgo.
13.2. Ministros-Substitutos presentes: Augusto Sherman Cavalcanti e Weder de Oliveira.

INSTITUTO DE DESENVOLVIMENTO HUMANO, SOCIAL E CULTURAL GERACAODA HORA - INSTITUTO GERACAO DA HORA

INSTITUTO DE DESENVOLVIMENTO HUMANO, SOCIAL E CULTURAL GERAÇÃO DA HORA

BENJAMIN ZYMLER

Adoto como relatório a instrução de lava da Secretaria de Controle Externo de Tomada de Contas Especial (peça 23) , a qual contou com a anuência do corpo diretivo da mencionada unidade técnica (peças 24 e 25) e do MP/TCU (peça 26) , in verbis:
“INTRODUÇÃO
1.	Trata-se de Tomada de Contas Especial instaurada pelo Ministério do Esporte, em desfavor do Instituto de Desenvolvimento Humano, Social e Cultural Geração da Hora e do Sr. Patrick Muniz Ataliba, ex-presidente da referida entidade (Gestão 8/4/2005 a 5/2/2015) , em razão da não comprovação da boa e regular aplicação dos recursos federais transferidos ao referido Instituto por força do Convênio 719.003/2009 - Siconv 719003 (Peça 3, p. 16-26) , que tinha por objeto a implantação de 25 núcleos de Esporte Educacional no Estado do Rio de Janeiro, observando as diretrizes e finalidades do Programa Segundo Tempo - Padrão, para atendimento de 2.500 crianças, adolescentes e jovens, por meio da oferta de práticas esportivas educacionais, em decorrência da falta de inserção integral da prestação de contas no Siconv, com apresentação parcial da documentação exigida.
HISTÓRICO	
2.	O Convênio 719.003/2009 foi firmado entre o Instituto de Desenvolvimento Humano, Social e Cultural Geração da Hora e o Ministério do Esporte em 28/12/2009 no valor de R$ 1.022.775,00, sendo R$ 845.150,00 à conta do concedente e R$ 177.625,00 referentes à contrapartida financeira do convenente. Teve vigência de 28/12/2009 a 9/3/2012, quando foi rescindido pelo concedente (Peça 3, p. 50-51) , com mais 60 dias para apresentação da prestação de contas. Os recursos foram parcialmente liberados por meio da Ordem Bancária 2010OB802580, emitida em 30/6/2010 (Peça 8, p. 2) , não sendo possível verificar-se a data em que foram creditados na conta específica do ajuste, ante a ausência do extrato bancário.
3.	O convênio foi fiscalizado pelo concedente por meio de visita técnica realizada entre 9/11/2011 e 12/11/2012 (Peça 4, p. 17-23) .
4.	Como fundamento para a instauração da Tomada de Contas Especial, o Parecer Financeiro 52/2016/CPREC/CGPCO/DGI/SE/ME (Peça 3, p. 96-108) apontou as seguintes irregularidades: ausência do extrato bancário da conta específica e da conta de aplicação financeira; não aplicação de 96,05% da contrapartida; recibos de pagamentos a profissionais sem especificação dos valores atribuídos ao INSS; ausência de prestação dos serviços de monitoramento; pagamento antecipado de bolsas de auxílio; ausência de documentação comprobatória da realização de cotação prévia de preços para contratação de pessoal; cotação prévia de preços para fornecimento de materiais esportivos sem explicitar os demais preços ofertados; datas de pagamentos dos kits para reforço alimentar sem correspondência com as datas constantes nas notas fiscais.
5.	Por meio dos ofícios indicados na Peça 5, p. 35-36, o Ministério do Esporte notificou o responsável quanto à não apresentação da documentação comprobatória da execução do convênio, bem como quanto à reprovação da prestação de contas, requerendo a devolução dos recursos.
6.	Diante do não saneamento das irregularidades apontadas, e da não devolução dos recursos, instaurou-se a Tomada de Contas Especial. No Relatório de Tomada de Contas Especial 008/2017 (Peça 5, p. 32-39) concluiu-se que o prejuízo importaria no valor de R$ 380.179,38, correspondente ao total dos recursos repassados (R$ 422.575,00) , deduzido o valor restituído em 26/12/2012 (R$ 42.395,62, conforme Peça 4, p. 40) , imputando-se a responsabilidade ao Instituto de Desenvolvimento Humano, Social e Cultural Geração da Hora, solidariamente com o Sr. Patrick Muniz Ataliba, ex-presidente da referida entidade (Gestão 8/4/2005 a 5/2/2015) , em razão da não apresentação de documentação comprobatória da execução do convênio.
7.	O Relatório de Auditoria 1148/2017 da Controladoria Geral da União (Peça 5, p. 47-49) também chegou às mesmas conclusões. Após serem emitidos o Certificado de Auditoria, o Parecer do Dirigente e o Pronunciamento Ministerial (Peça 5, p. 50, 52 e 56) , o processo foi remetido a este Tribunal.
8.	Na instrução inicial (Peça 11) , analisando-se os documentos constantes dos autos, concluiu-se pela necessidade de realização de citação do Instituto de Desenvolvimento Humano, Social e Cultural Geração da Hora e do Sr. Patrick Muniz Ataliba:
Ocorrência: “não comprovação da boa e regular aplicação dos recursos públicos federais transferidos no âmbito do Convênio 719.003/2009, celebrado entre o Ministério do Esporte e o Instituto de Desenvolvimento Humano, Social e Cultural Geração da Hora, diante da ausência da correta apresentação de Prestação de Contas”.
Débito:
	VALOR ORIGINAL (R$) 
	DATA DA OCORRÊNCIA

	422.575,00 (D) 
	30/6/2010

	42.395,62 (C) 
	26/12/2012

Responsáveis: Instituto de Desenvolvimento Humano, Social e Cultural Geração da Hora (CNPJ 07.344.191/0001-58) e Patrick Muniz Ataliba (CPF XXX.369.817-XX) , Diretor Executivo do referido Instituto.
Conduta: Deixar de inserir integralmente no Sistema de Convênios – Siconv, no âmbito do Convênio 719.003/2009, bem como de apresentar, ou de dar condições para que outrem o fizesse, os documentos necessários à devida prestação de contas do referido convênio, o que envolveu: falta de extratos bancários da conta corrente específica e da respectiva conta de aplicação financeira; falta de documentação comprobatória da realização de cotação prévia de preços para contratação de pessoal; falta de relação de preços ofertados pelos participantes da cotação prévia de preços para fornecimento de materiais esportivos, inclusão de recibos de pagamentos a profissionais sem as devidas especificações dos valores atribuídos ao INSS, além de deixar de comprovar a prestação dos serviços de monitoramento e de coordenação conforme pactuado, bem como por registrar pagamentos antecipados de bolsas de auxílio e pagamentos em datas que não correspondem a datas de notas fiscais dos kits para reforço alimentar.
Dispositivos violados: art. 37, caput, c/c art. 70, parágrafo único, da Constituição Federal/1988, art. 93 do Decreto-Lei 200/67; art. 66 do Decreto 93.872/1986, art. 116, § 5° da Lei 8.666/1993, art. 22, caput, da Instrução Normativa STN 1/1997, arts. 3º, caput, e 63, § 1º, inciso II, alínea “h” da Portaria Interministerial/MPOG/MF/MCT/2008 e Cláusula Décima, parágrafo terceiro, caput e alíneas “g”, “j”, “k” e “p”, do Termo do Convênio 719.003/2009.
9.	Em cumprimento ao Despacho do Exmo. Ministro Relator (Peça 14) foi efetuada a citação dos responsáveis, na seguinte forma:
	a) Instituto de Desenvolvimento Humano, Social e Cultural Geração da Hora:
	Ofício
	Data do Ofício
	Data de Recebimento do Ofício
	Nome do Recebedor do Ofício
	Observação
	Fim do Prazo para defesa

	Ofício 0288/2019-TCU/Secex-TCE (Peça 15) 
	29/1/2019
	7/2/2019 (AR à Peça 17) 
	Marco Antonio Muniz
	Ofício recebido no endereço da entidade, conforme pesquisa de endereço no Sistema da Receita Federal (Peça 20) .
	22/2/2019

	b) Sr. Patrick Muniz Ataliba:
	Ofício
	Data do Ofício
	Data de Recebimento do Ofício
	Nome do Recebedor do Ofício
	Observação
	Fim do Prazo para defesa

	Ofício 0289/2019-TCU/Secex-TCE (Peça 16) 
	29/1/2019
	7/2/2019 (AR à Peça 18) 
	Patrick Ataliba
	Ofício recebido no endereço do responsável, conforme pesquisa de endereço no Sistema da Receita Federal (Peça 9) .
	22/2/2019

10.	Transcorrido o prazo regimental, o Instituto de Desenvolvimento Humano, Social e Cultural Geração da Hora e o Sr. Patrick Muniz Ataliba permaneceram silentes.
EXAME TÉCNICO
11.	Preliminarmente, cumpre tecer breves considerações sobre a forma como são realizadas as comunicações processuais no TCU. A esse respeito, destacam-se o art. 179, do Regimento Interno do TCU (Resolução 155, de 4/12/2002) e o art. 4º, inciso III, § 1º, da Resolução TCU 170, de 30/7/2004, in verbis:
Art. 179. A citação, a audiência ou a notificação, bem como a comunicação de diligência, farse-ão:
I - mediante ciência da parte, efetivada por servidor designado, por meio eletrônico, fac-símile, telegrama ou qualquer outra forma, desde que fique confirmada inequivocamente a entrega da comunicação ao destinatário;
II - mediante carta registrada, com aviso de recebimento que comprove a entrega no endereço do destinatário;
III - por edital publicado no Diário Oficial da União, quando o seu destinatário não for localizado
 (...) 
Art. 3º As comunicações serão dirigidas ao responsável, ou ao interessado, ou ao dirigente de órgão ou entidade, ou ao representante legal ou ao procurador constituído nos autos, com poderes expressos no mandato para esse fim, por meio de:
I - correio eletrônico, fac-símile ou telegrama;
II - servidor designado;
III - carta registrada, com aviso de recebimento;
IV - edital publicado no Diário Oficial da União, quando o seu destinatário não for localizado, nas hipóteses em que seja necessário o exercício de defesa”.
Art. 4º. Consideram-se entregues as comunicações:
I - efetivadas conforme disposto nos incisos I e II do artigo anterior, mediante confirmação da ciência do destinatário;
II - realizadas na forma prevista no inciso III do artigo anterior, com o retorno do aviso de recebimento, entregue comprovadamente no endereço do destinatário;
III - na data de publicação do edital no Diário Oficial da União, quando realizadas na forma prevista no inciso IV do artigo anterior.
§ 1º O endereço do destinatário deverá ser previamente confirmado mediante consulta aos sistemas disponíveis ao Tribunal ou a outros meios de informação, a qual deverá ser juntada ao respectivo processo.
 (...) 
12.	Bem se vê, portanto, que a validade da citação via postal não depende de que o aviso de recebimento seja assinado pelo próprio destinatário da comunicação, o que dispensa, no caso em tela, a entrega do AR em “mãos próprias”. A exigência da norma é no sentido de o Tribunal verificar se a correspondência foi entregue no endereço correto, residindo aqui a necessidade de certeza inequívoca.
13.	Não é outra a orientação da jurisprudência do TCU, conforme se verifica dos julgados a seguir transcritos:
São válidas as comunicações processuais entregues, mediante carta registrada, no endereço correto do responsável, não havendo necessidade de que o recebimento seja feito por ele próprio (Acórdão 3648/2013-TCU-Segunda Câmara, Rel. Min. Ministro José Jorge) ;
É prescindível a entrega pessoal das comunicações pelo TCU, razão pela qual não há necessidade de que o aviso de recebimento seja assinado pelo próprio destinatário. Entregandose a correspondência no endereço correto do destinatário, presume-se o recebimento da citação. (Acórdão 1019/2008-TCU-Plenário, Rel. Min. Ministro BENJAMIN ZYMLER) ;
As comunicações do TCU, inclusive as citações, deverão ser realizadas mediante Aviso de Recebimento - AR, via Empresa Brasileira de Correios e Telégrafos, bastando para sua validade que se demonstre que a correspondência foi entregue no endereço correto. (Acórdão 1526/2007-TCU-Plenário, Rel. Min. Ministro AROLDO CEDRAZ) .
14.	A validade do critério de comunicação processual do TCU foi referendada pelo Supremo Tribunal Federal, nos termos do julgamento do MS-AgR 25.816/DF, por meio do qual se afirmou a desnecessidade da ciência pessoal do interessado, entendendo-se suficiente a comprovação da entrega do “AR” no endereço do destinatário:
EMENTA: AGRAVO REGIMENTAL. MANDADO DE SEGURANÇA. DESNECESSIDADE DE INTIMAÇÃO PESSOAL DAS DECISÕES DO TRIBUNAL DE CONTAS DA UNIÃO. ART. 179 DO REGIMENTO INTERNO DO TCU. INTIMAÇÃO DO ATO IMPUGNADO POR CARTA REGISTRADA, INICIADO O PRAZO DO ART. 18 DA LEI nº 1.533/51 DA DATA CONSTANTE DO AVISO DE RECEBIMENTO. DECADÊNCIA RECONHECIDA. AGRAVO IMPROVIDO.
O envio de carta registrada com aviso de recebimento está expressamente enumerado entre os meios de comunicação de que dispõe o Tribunal de Contas da União para proceder às suas intimações.
O inciso II do art. 179 do Regimento Interno do TCU é claro ao exigir apenas a comprovação da entrega no endereço do destinatário, bastando o aviso de recebimento simples.
15.	No caso vertente, a citação do Instituto de Desenvolvimento Humano, Social e Cultural Geração da Hora (Peça 15) se deu no endereço registrado na base de dados da Receita Federal (Peça 20) . A entrega do ofício nesse endereço ficou comprovada (Peça 17) . O ofício endereçado ao Sr. Patrik, por sua vez, foi entregue em mãos próprias (AR de Peça 18) .
16.	Nos processos do TCU, a revelia não leva à presunção de que seriam verdadeiras todas as imputações levantadas contra o responsável, diferentemente do que ocorre no processo civil, em que a revelia do réu opera a presunção da verdade dos fatos narrados pelo autor. Dessa forma, a avaliação da responsabilidade do agente não pode prescindir da prova existente no processo ou para ele carreada. 
17.	Ao não apresentarem suas defesas, os responsáveis deixaram de produzir prova da regular aplicação dos recursos sob suas responsabilidades, em afronta às normas que impõem aos gestores públicos a obrigação legal de, sempre que demandados pelos órgãos de controle, apresentar os documentos que demonstrem a correta utilização das verbas públicas, a exemplo do contido no art. 93 do Decreto-Lei 200/67: “Quem quer que utilize dinheiros públicos terá de justificar seu bom e regular emprego na conformidade das leis, regulamentos e normas emanadas das autoridades administrativas competentes.” 
18.	Mesmo não sendo apresentadas alegações de defesa, considerando o princípio da verdade real que rege esta Corte, procurou-se buscar, em manifestações dos responsáveis na fase interna desta Tomada de Contas Especial, se havia algum argumento que pudesse ser aproveitado a seu favor. 
19.	Verifica-se que na fase interna da TCE, após ter sido notificado da reprovação da prestação de contas, o Instituto limitou-se a solicitar, em duas oportunidades, prorrogação de prazo para apresentar a documentação comprobatória demandada pelo concedente (Peça 4, p. 116-117; e Peça 4, p. 118) . Não consta nos autos notícia de que o Sr. Patrick Muniz Ataliba tenha se manifestado nessa etapa processual.
20.	Assim, não há nenhum argumento que possa vir a ser analisado e posteriormente servir para afastar as irregularidades apontadas na TCE.
21.	Em se tratando de processo em que a parte interessada não se manifestou acerca das irregularidades imputadas, não há elementos para que se possa efetivamente aferir e reconhecer a ocorrência de boa-fé na conduta dos responsáveis, podendo este Tribunal, desde logo, proferir o julgamento de mérito pela irregularidade das contas, conforme disposto nos §§ 2º e 6º do art. 202 do Regimento Interno do TCU, e na jurisprudência do Tribunal (Acórdão 2064/2011-TCU-Primeira Câmara, Rel. Min. Ubiratan Aguiar; 6.182/2011-TCU-Primeira Câmara, Rel. Min. Weber de Oliveira; 4.072/2010-TCU-Primeira Câmara, Rel. Min. Valmir Campelo; 1.189/2009-TCU-Primeira Câmara, Rel. Min. Marcos Bemquerer; 731/2008-TCU-Plenário, Rel. Min. Aroldo Cedraz) .
22.	Dessa forma, o Instituto de Desenvolvimento Humano, Social e Cultural Geração da Hora e o Sr. Patrick Muniz Ataliba devem ser considerados revéis, nos termos do art. 12, §3º, da Lei 8.443/1992, devendo as contas serem julgadas irregulares, condenando-os solidariamente ao débito apurado e aplicando-lhes, individualmente, as multas previstas nos art. 57, da Lei 8.443/1992.
23.	Vale ressaltar que a pretensão punitiva do TCU, conforme Acórdão 1441/2016-TCU-Plenário (Rel. Min. Benjamin Zymler) , que uniformizou a jurisprudência acerca dessa questão, subordina-se ao prazo geral de prescrição indicado no art. 205 do Código Civil, que é de 10 anos, contado da data de ocorrência da irregularidade sancionada, nos termos do art. 189 do Código Civil, sendo este prazo interrompido pelo ato que ordenar a citação, a audiência ou a oitiva do responsável.
24.	No caso em exame, não ocorreu a prescrição, uma vez que entre a ocorrência dos fatos (a partir de 30/6/2010) e o ato que ordenou a citação (Despacho do Relator, datado de 29/11/2018, à Peça 14) , passaram-se menos de 10 anos, podendo, assim, ser aplicada sanção aos responsáveis.
CONCLUSÃO
25.	Em face da análise promovida na seção “Exame Técnico” da presente instrução, propõe-se que o Instituto de Desenvolvimento Humano, Social e Cultural Geração da Hora e o Sr. Patrick Muniz Ataliba sejam considerados revéis, para todos os efeitos, dando-se prosseguimento ao processo, com fulcro no art. 12, § 3º, da Lei n. 8.443/1992.
26.	Tendo em vista que não constam dos autos elementos que permitam reconhecer a boa-fé dos aludidos responsáveis, sugere-se que suas contas sejam julgadas irregulares, nos termos do art. 202, § 6º, do RI/TCU, com a imputação do débito, solidariamente, atualizado monetariamente e acrescido de juros de mora, nos termos do art. 202, §1º do RI/TCU, com a aplicação da multa prevista no art. 57 da Lei 8.443/1992.
27.	O valor atualizado do débito atribuído aos responsáveis, sem a incidência de juros de mora, até 30/9/2019, é de R$ 648.557,39 (Peça 21) , e com a incidência de juros de mora, é de R$ 832.027,17 (Peça 22) .
INFORMAÇÕES ADICIONAIS
28.	Consta dos autos expedientes encaminhados pela Procuradoria da República no Estado do Rio de Janeiro, referenciando o Inquérito Civil Público 1.30.001.000802/2012-67 (Peça 4, p. 121-130) , solicitando ao Ministério do Esporte informações a respeito da prestação de contas do Convênio 719.003/2009 - Siconv 719003, bem como quanto ao estágio em que se encontrava a correspondente TCE.
PROPOSTA DE ENCAMINHAMENTO
29.	Diante do exposto, submetem-se os autos à consideração superior, propondo ao Tribunal:
	a) considerar revel o Sr. Patrick Muniz Ataliba (CPF XXX.369.817-XX) , ex-Presidente do Instituto de Desenvolvimento Humano, Social e Cultural Geração da Hora (Gestão 8/4/2005 a 5/2/2015) , para todos os efeitos, dando-se prosseguimento ao processo, com fulcro no art. 12, § 3º, da Lei n. 8.443/92;
	b) considerar revel o Instituto de Desenvolvimento Humano, Social e Cultural Geração da Hora (CNPJ 07.344.191/0001-58) , para todos os efeitos, dando-se prosseguimento ao processo, com fulcro no art. 12, § 3º, da Lei n. 8.443/92;
	c) julgar irregulares, nos termos dos arts. 1º, inciso I, 16, inciso III, alíneas “b” e “c”, § 2º, da Lei 8.443/1992 c/c os arts. 19 e 23, inciso III, da mesma Lei, e com arts. 1º, inciso I, 209, incisos II e III, 210 e 214, inciso III, do Regimento Interno/TCU, as contas do Sr. Patrick Muniz Ataliba e do Instituto de Desenvolvimento Humano, Social e Cultural Geração da Hora, condenando-os, solidariamente, ao pagamento da importância a seguir especificada, atualizada monetariamente e acrescida dos juros de mora, calculado a partir da data discriminada até a data do efetiva quitação do débito, fixando-lhe o prazo de quinze dias, para que comprove, perante o Tribunal, o recolhimento da referida quantia ao Tesouro Nacional/cofre credor, nos termos do art. 23, inciso III, alínea “a”, da Lei 8.443/1992, abatendo-se, na oportunidade, o valor já ressarcido:
	VALOR ORIGINAL (R$) 
	DATA DA OCORRÊNCIA

	422.575,00 (D) 
	30/6/2010

	42.395,62 (C) 
	26/12/2012

Valor atualizado do débito, com juros de mora, em 30/9/2019: R$ 832.027,17
	d) aplicar individualmente ao Sr. Patrick Muniz Ataliba e ao Instituto de Desenvolvimento Humano, Social e Cultural Geração da Hora, a multa prevista no art. 57 da Lei 8.443/1992 c/c o art. 267 do RI/TCU, fixando-lhes o prazo de quinze dias, a contar da notificação, para que comprovem, perante o Tribunal (art. 214, III, a, do Regimento Interno do TCU) , o recolhimento da dívida aos cofres do Tesouro Nacional, atualizada monetariamente desde a data do acórdão proferido por este Tribunal até a do efetivo recolhimento, se pagas após o vencimento, na forma da legislação em vigor;
	e) aplicar ao Sr. Patrick Muniz Ataliba a multa prevista no art. 58, incisos II e III, da Lei 8.443/1992 c/c o art. 267 do RI/TCU, fixando-lhe o prazo de quinze dias, a contar da notificação, para que comprove, perante o Tribunal (art. 214, III, a, do Regimento Interno do TCU) , o recolhimento da dívida aos cofres do Tesouro Nacional, atualizada monetariamente desde a data do acórdão proferido por este Tribunal até a do efetivo recolhimento, se pagas após o vencimento, na forma da legislação em vigor;
 	f) autorizar, desde logo, a cobrança judicial das dívidas, caso não atendidas as notificações, na forma do disposto no art. 28, inciso II, da Lei 8.443/1992;
g) autorizar também, desde logo, se requerido, com fundamento no art. 28, inciso I, da Lei 8.443, de 1992 c/c o art. 217, §§ 1º e 2º do Regimento Interno, o parcelamento das dívidas em até 36 parcelas, incidindo sobre cada parcela, corrigida monetariamente, os correspondentes acréscimos legais fixando-lhe o prazo de quinze dias, a contar do recebimento da notificação, para comprovar perante o Tribunal o recolhimento da primeira parcela, e de trinta dias, a contar da parcela anterior, para comprovar os recolhimentos das demais parcelas, devendo incidir sobre cada valor mensal, atualizado monetariamente, os juros de mora devidos, no caso do débito, na forma prevista na legislação em vigor, alertando os responsáveis de que a falta de comprovação do recolhimento de qualquer parcela importará o vencimento antecipado do saldo devedor, nos termos do § 2º do art. 217 do Regimento Interno deste Tribunal;
	h) enviar cópia do Acórdão ao Procurador-Chefe da República no Estado do Rio de Janeiro, nos termos do § 3º do art. 16 da Lei 8.443/1992 c/c o § 7º do art. 209 do Regimento Interno do TCU, para adoção das medidas cabíveis, informando-lhe que o inteiro teor da deliberação pode ser consultado no endereço www.tcu.gov.br/acordaos;
	i) enviar cópia do Acórdão à Secretaria Especial do Esporte (Ministério da Cidadania) , ao Sr. Patrick Muniz Ataliba e ao Instituto de Desenvolvimento Humano, Social e Cultural Geração da Hora, para ciência, informando que a deliberação, acompanhada do Relatório e do Voto que a fundamenta, está disponível para a consulta no endereço www.tcu.gov.br/acordaos.”
	É o Relatório.

não há.

Subprocurador-Geral Lucas Rocha Furtado.

TOMADA DE CONTAS ESPECIAL. CONVÊNIO. MINISTÉRIO DO ESPORTE. PROGRAMA SEGUNDO TEMPO. IMPLANTAÇÃO DE NÚCLEOS DE ESPORTE EDUCACIONAL. NÃO COMPROVAÇÃO DA BOA E REGULAR APLICAÇÃO DOS RECURSOS CONVENIADOS. CITAÇÃO. REVELIA. IRREGULARIDADE DAS CONTAS. DÉBITO. MULTA.

TOMADA DE CONTAS ESPECIAL (TCE)

Secretaria de Controle Externo de Tomada de Contas Especial (SecexTCE).

Trata-se de tomada de contas especial instaurada pelo extinto Ministério do Esporte em razão da não comprovação da boa e regular aplicação dos recursos federais transferidos por força do Convênio 719.003/2009 (Siconv 719003) , que tinha por objeto a implantação de 25 núcleos de Esporte Educacional no Estado do Rio de Janeiro, observando as diretrizes e finalidades do Programa Segundo Tempo - Padrão, para atendimento de 2.500 crianças, adolescentes e jovens, por meio da oferta de práticas esportivas educacionais.
O aludido ajuste foi celebrado com o Instituto de Desenvolvimento Humano, Social e Cultural Geração da Hora e previu um total de R$ 1.022.775,00 para a consecução do seu objeto, dos quais R$ 845.150,00 seriam aportados pelo concedente e outros R$ 177.625,00 ficariam a cargo do convenente, a título de contrapartida. Os recursos foram parcialmente liberados em uma única parcela, na importância de R$ 422.575,00. Porém, antes da consecução completa do objeto pactuado, houve a rescisão do convênio pelo órgão repassador.
O Parecer Financeiro 52/2016/CPREC/CGPCO/DGI/SE/ME apontou as seguintes irregularidades: ausência do extrato bancário da conta específica e da conta de aplicação financeira; não aplicação de 96,05% da contrapartida; recibos de pagamentos a profissionais sem especificação dos valores atribuídos ao INSS; ausência de prestação dos serviços de monitoramento; pagamento antecipado de bolsas de auxílio; ausência de documentação comprobatória da realização de cotação prévia de preços para contratação de pessoal; cotação prévia de preços para fornecimento de materiais esportivos sem explicitar os demais preços ofertados; datas de pagamentos dos kits para reforço alimentar sem correspondência com as datas constantes nas notas fiscais.
Já no âmbito do TCU houve a citação do Instituto de Desenvolvimento Humano, Social e Cultural Geração da Hora e do seu presidente, o Sr. Patrick Muniz Ataliba, pela não comprovação da boa e regular aplicação dos recursos públicos federais transferidos por conta do aludido convênio, em virtude das falhas apontadas no parágrafo anterior. O débito imputado solidariamente aos responsáveis no ofício citatório (R$ 380.179,38) correspondeu ao valor da parcela liberada (R$ 422.575,00) , subtraído do valor restituído em 26/12/2012 (R$ 42.395,62) .
Regularmente comunicados, os responsáveis deixaram transcorrer in albis o prazo para apresentação de suas alegações de defesa. Dessa forma, restou caracterizada a sua revelia, nos termos do art. 12, §3º, da Lei 8.443/1992. 
Em vista disso, a unidade instrutiva, em pareceres uníssonos, propôs julgar irregulares as contas de ambos os responsáveis, condená-los em débito e aplicar-lhes a multa do art. 57 da Lei 8.443/1992. O MP/TCU, em seu parecer regimental, concordou com a proposta da unidade instrutiva.
Com efeito, a jurisprudência desta Corte é firme no tocante à responsabilidade pessoal daquele que recebe recursos federais pela comprovação da boa e regular aplicação desses valores. Todo aquele que utiliza ou gerencia recursos públicos tem o dever constitucional de demonstrar sua boa e regular aplicação (artigo 70, parágrafo único, e art. 37, caput, da Constituição de 1988; art. 93 do Decreto-Lei 200, de 25/2/1967) . 
Assim, não havendo nos autos elementos aptos a comprovar a boa e regular aplicação dos recursos federais transferidos, acolho as propostas da unidade instrutiva referendadas pelo Parquet, adotando os exames realizados como razões de decidir.
Portanto, julgo irregulares as contas dos responsáveis e os condeno ao pagamento do débito apurado.
Outrossim, endosso a proposta de aplicar a sanção capitulada no art. 57 da Lei 8.443/1992, cujo valor fixo em R$ 80.000,00 (oitenta mil reais) para cada responsável.
	Diante do exposto, manifesto-me pela aprovação do acórdão que ora submeto à apreciação deste Colegiado.
TCU, Sala das Sessões Ministro Luciano Brandão Alves de Souza, em 14 de abril de 2020.
BENJAMIN ZYMLER 
Relator